【裁判字號】    97,交訴,38
【裁判日期】    970625
【裁判案由】    偽造有價證券等
【裁判全文】
臺灣臺北地方法院刑事判決              97年度交訴字第38號
    公  訴  人  臺灣臺北地方法院檢察署檢察官
    被      告  丙○○
    指定辯護人  本院公設辯護人戊○○
上列被告因偽造有價證券等案件，經檢察官提起公訴（96年度偵
字第15972號），本院判決如下：
    主  文
丙○○意圖供行使之用，而偽造有價證券，處有期徒刑年貳月
；扣案乙○○變造駕駛執照上丙○○之照片壹張、如附表三編號
二所示偽造本票壹張、如附表二編號四及如附表三編號一所示偽
造之「乙○○」署押（含簽名及指印）共伍枚均沒收。又行使偽
造私文書，足以生損害於他人，共罪，各處有期徒刑捌月，均
減為有期徒刑肆月；扣案乙○○變造駕駛執照上丙○○之照片壹
張、如附表二編號一至三所示偽造之「乙○○」署押（含簽名及
指印）共捌枚均沒收。又因過失傷害人，處有期徒刑貳月，減為
有期徒刑壹月。又駕駛動力交通工具肇事，致人受傷而逃逸，處
有期徒刑拾月，減為有期徒刑伍月。應執行有期徒刑肆年貳月；
扣案乙○○變造駕駛執照上丙○○之照片壹張、如附表三編號二
所示偽造本票壹張、如附表二編號一至四及如附表三編號一所示
偽造之「乙○○」署押（含簽名及指印）共拾枚均沒收。
    事  實
一、丙○○與真實姓名、年籍不詳之成年男子，共同基於變造汽
    車駕駛執照之犯意聯絡，於民國九十五年間某日，在臺北市
    萬華區西門町地區，由丙○○以不詳代價，將個人照片交予
    由前開不詳成年男子以換貼丙○○照片之方式變造「乙○○
    」之汽車駕駛執照，供丙○○冒名使用而予以行使。
二、丙○○取得變造之乙○○汽車駕駛執照後，即基於行使變造
    特種文書、偽造私文書、偽造有價證券之故意，於如附表一
    所示之租借時間之始日，向臺北縣中和市○○○路七七號「
    鴻泰租賃有限公司」（以下簡稱鴻泰公司），以偽造「乙○○」署押方式，偽造如附表二編號一至四所示之汽車租借合
    約書四紙及如附表三編號一所示之未完成之本票一張及如附
    表三編號二所示本票一張（各次偽造署押名稱、枚數及簽署
    處，均詳如附表二、三所示），並同時持前揭變造之乙○○
    汽車駕駛執照、偽造之汽車租借合約書或本票，冒用乙○○
    之名義，四次租用鴻泰公司如附表一所示之自用小客車，而
    予以行使（各次行使情形如附表一備註所載），足以生損害
    於乙○○、鴻泰公司及我國監理所對於駕駛執照管理之正確
    性。
三、丙○○於九十六年三月九日凌晨，駕駛以「乙○○」名義租
    借之車牌號碼○○五○—PB號自用小客車，沿臺北市中正區
    ○○○路三段往北方向行駛，本應於行駛時應注意車前狀況
    ，隨時採取必要之安全措施，依當時係雨天、夜間有照明，
    路面濕潤，道路無缺陷、障礙，視距良好，又無不能注意之
    情事，竟於同日二時五十五分許，途經該路段與廈門街一一
    四巷交叉路口時，適有丁○○所駕駛之車牌號碼三N—二一
    八號營業小客車同向行駛，丙○○疏未注意車前狀況，而自
    後方追撞丁○○駕駛之前揭營業小客車，致丁○○因而受有
    胸壁挫傷之傷害。丙○○肇事致人受傷後，因自己遭發佈通
    緝，又冒用乙○○租車駕駛，為逃避追緝，竟未下車報警及
    救治傷患，即另行基於駕駛交通工具肇事致人受傷而逃逸之
    犯意，留棄租車，即先行逃離現場。經警到場處理，採集指
    紋後，循線查獲上情。
四、案經鴻泰公司、乙○○、丁○○訴由臺北市政府警察局中正
    第二分局報請臺灣臺北地方法院檢察署檢察官偵查起訴。
    理  由
壹、程序部分：
    本院認定事實所引用之下列證據資料（包含供述證據、文書
    證據、物證等），並無證據證明係公務員違背法定程序所取
    得。又被告及其辯護人、檢察官於本院審判期日中對本院所
    提示之被告以外之人審判外之供述，包括供述證據、文書證
    據等證據，就證據能力均未表示爭執，而迄至言詞辯論終結
    前亦未再聲明異議，經核亦無顯有不可信之情況與不得作為
    證據之情形，本院審酌上開證據資料製作時之情況，尚無違
    法不當及證明力明顯過低之瑕疵，認為以之作為證據應屬適
    當，依刑事訴訟法第一百五十九條至第一百五十九條之五規
    定，均有證據能力，合先敘明。
貳、實體方面：
一、上開事實，業據被告丙○○迭於偵查中及本院審理中坦承不
    諱，並為認罪之表示（見臺灣臺北地方法院檢察署九十六年
    度偵字第一五九七二號卷第九九至一○一頁、本院卷九十七
    年五月二十一日及九十七年六月十一日審判筆錄）。核與告
    訴代理人甲○○於警詢時、偵查中之陳述（見上開偵卷第二
    六至三六頁、第七五頁）、告訴人丁○○於警詢時、偵查中
    指訴（見同偵查卷第十七至二一頁、第七五頁）、證人（車
    禍目擊者）陳玉江、陳連美玉於警詢時之證述（見同偵查卷
    第五十至五三頁）情節互核相符。此外，並有交通部公路總
    局嘉義區監理所麻豆監理站九十七年二月二十日嘉監麻字第
    ○九七○一○二九四二號函、乙○○之汽車駕駛執照登記書
    影本、汽（機）車駕駛人異動登記書影本各一份、汽車租借
    合約書影本四份、本票二紙、道路交通事故現場圖一張、道
    路交通事故補充資料表一紙、交通事故談話紀錄表一紙、道
    路交通事故調查報告表（一）、（二）、內政部警政署刑事
    警察局九十六年五月十七日刑紋字第○九六○○七三四一八
    號鑑驗書一份、聯合醫院和平院區診斷證明書一紙（見同偵
    查卷第九三至九六頁、第七六至七八頁、第七九頁、第五四
    至六六頁、第二五頁、第四六頁）存卷可稽，復有黏貼丙○○照片之「乙○○」駕駛執照一本扣案可佐。據上，足認被
    告丙○○前開自白與事實相符，應可採信。又按汽車行駛時
    ，駕駛人應注意車前狀況，並隨時採取必要安全措施，道路
    交通安全規則第九十四條第三項定有明文；被告本應注意前
    揭規定，而依本件道路交通事故調查報告表所示，當時雖係
    雨天、路面濕潤，但夜間有照明、道路無缺陷、障礙，視距
    良好，客觀上無不能注意之情形，被告竟疏未注意車前狀況
    ，自後方追撞告訴人丁○○駕駛之營業小客車，致告訴人丁○○受有胸壁挫傷之傷害，被告對前開肇事自有過失，且被
    告駕駛之過失與告訴人丁○○之傷害間，當具有相當因果關
    係，自不待言。綜上，本件事證明確，被告前揭犯行，均堪
    認定，應依法論科。
二、論罪科刑之理由：
    （一）按刑法第二百十二條關於品行、能力、服務或其他相
          類之證書、介紹書，係指除例示性規定以外，所有公
          私機關所發給有關品行、能力、服務或其他相類之證
          書、介紹書而言，屬概括性規定。汽車駕駛執照係監
          理機關核發攸關安全駕駛能力之證書，自屬前開刑法
          第二百十二條所謂之關於能力之證書。核被告丙○○
          所為，係犯刑法第二百十六條、第二百十二條之行使
          變造特種文書罪、第二百十六條、第二百十條之行使
          偽造私文書罪、刑法第二百零一條第一項偽造有價證
          券罪及刑法第二百八十四條第一項前段過失傷害罪及
          刑法第一百八十五條之四駕駛動力交通工具肇事致人
          受傷而逃逸罪。被告與不詳成年男子對前揭變造特種
          文書之犯行，有犯意聯絡、行為分擔，為共同正犯。
    （二）起訴書附表雖對於如附表一編號四所示持如附表二編
          號四所示合約書冒名租車之事實，漏未論列，然業經
          蒞庭檢察官當庭補充，且經查此部分與原起訴記載行
          使變造特種文書及偽造有價證券及偽造文書（即如附
          表三所示）部分，具想像競合之裁判上一罪關係（詳
          如後述），自為本院應審酌之範圍，併予敘明。
    （三）又按本票為要式證券，發票年、月、日為本票絕對必
          要記載事項，如未記載，依票據法第十一條前段之規
          定，其本票當然無效。又偽造有價證券罪並不處罰未
          遂，是冒用他人名義簽發本票，苟未記載發票年、月
          、日，因仍不具備有效票據之外觀，其偽造票據之行
          為未全部完成，尚不能責令擔負偽造有價證券罪責（
          最高法院九十年度臺上字第二九五七號、八十五年度
          臺上字第四九五號判決意旨、臺灣高等法院暨所屬法
          院七十三年度法律座談會刑事類第二十六號意見併同
          參照）。起訴書雖未區分被告冒用「乙○○」名義簽
          立如附表三編號一所示之本票一張，於發票年、月、
          日之絕對必要記載事項未為記載，非屬有效票據，認
          亦涉犯刑法第二百零一條第一項偽造有價證券罪嫌。
          然依據如附表三編號一所示之本票形式、內容，復衡
          酌合約書之約定內容，均不能證明被告有何授權告訴
          人鴻泰公司填載之意思，且被告於本院審理時亦供稱
          ：伊未授權鴻泰公司可以填載發票日期，如附表三所
          示之本票係一起填寫交付，未填載發票日期者，應係
          當時忘記了等語（見本院卷九十七年六月十一日審判
          筆錄），既無積極證據可認定被告初即有授權執票人
          填載可據以行使票據所載權利之認識，自應為對被告
          有利之認定。惟被告在如附表三編號一所示之本票明
          載金額、簽署「乙○○」之署押，目的無非用以為租
          車之擔保款項範圍，雖不構成刑法第二百零一條第一
          項之罪，惟依其記載，已足表示被告冒用之「乙○○
          」願意無條件付款六十萬元予執票人之文義，應可認
          係債權之憑證，而屬私文書之一種（最高法院八十五
          年度臺上字第四九五號判決意旨參照），附予說明。
    （四）被告變造特種文書之低度行為，為嗣後行使之高度行
          為吸收；被告偽造「乙○○」之署押於如附表三編號
          一所示未完成之本票，及附表二編號一至四所示之汽
          車租借合約書之行為，俱係偽造私文書之階段行為；
          又偽造各私文書之低度行為，應為行使之高度行為所
          吸收；再行使如附表三編號二所示之偽造有價證券之
          低度行為，為偽造有價證券之高度行為吸收，均不另
          論罪。
    （五）被告於附表一編號一至三所示之租車時，均係以一行
          為同時持變造特種文書、偽造私文書予以行使，為刑
          法第五十五條之想像競合犯，應從一重之行使偽造私
          文書罪處斷。另於附表一編號四所示租車時，係以一
          行為同時持變造特種文書、偽造私文書、偽造有價證
          券予以行使，亦屬刑法第五十五條之想像競合犯，應
          從一重之偽造有價證券罪論處。起訴書對此未詳加細
          釋，遽認前揭各罪應分論併罰，應予補充。
    （六）被告所犯前揭第二百十六條、第二百十條之行使偽造
          私文書罪（共三罪）、刑法第二百零一條第一項偽造
          有價證券罪及刑法第二百八十四條第一項前段過失傷
          害罪、刑法第一百八十五條之四駕駛動力交通工具肇
          事致人受傷而逃逸六罪間，犯意個別、行為互殊，自
          應分論併罰。
    （七）爰審酌被告有多項前科，此有臺灣高等法院被告前案
          紀錄表可查，素行不佳，其犯罪之目的、動機無非為
          一己便利，竟持變造之他人汽車駕駛執照，復冒名簽
          立本票、汽車租借合約書，交告訴人鴻泰公司予以租
          車使用，且於駕駛租車時，又過失傷害其他道路駕駛
          人，且於肇事致人受傷後即行逃逸，毫無責任心，犯
          罪所生之危害甚鉅，幸受傷之告訴人丁○○經送醫後
          受傷害之程度非重，念被告犯後坦承犯行，然均未與
          告訴人達成和解，依此斟酌被告犯罪後之態度等一切
          情狀，分別量處如主文所示之刑，以示懲戒。
    （八）又本件被告犯罪之時間係於九十六年四月二十四日之
          前，除被告所犯上開刑法第二百零一條偽造有價證券
          罪部分，依中華民國九十六年罪犯減刑條例第三條規
          定，係屬該條例第三條所列舉不予減刑之罪，應不予
          減刑外，其餘各罪，均應依同條例第二條第一項第三
          款規定減其宣告刑二分之一。並依同條例第十條規定
          ，定其應執行之刑。
    （九）沒收之宣告：
          １、黏貼於「乙○○」汽車駕駛執照上之被告照片一
              張，為被告所有，且為被告變造前開駕駛執照予
              以行使所用之物，業經被告供述在卷，爰依刑法
              第三十八條第一項第二款規定宣告沒收。至「乙○○」汽車駕駛執照一張（不含被告之照片），
              仍為告訴人乙○○所有，爰不另為沒收之諭知。
          ２、如附表二編號一至四所示之汽車租借合約書四紙
              及如附表三編號一所示之未完成本票，既已由被
              告持以交付予鴻泰公司收執，性質上自非屬被告
              所有之物，本院爰不另為沒收之諭知（最高法院
              七十九年度臺上字第四一五○號判決意旨可資參
              照）；至前述汽車租借合約書及未完成本票上，
              偽造之「乙○○」署押（含偽造簽名、冒捺指印
              ），均應依刑法第二百十九條之規定宣告沒收。
          ３、如附表三編號二所示之偽造本票一張，不問屬於
              被告與否，應依刑法第二百零五條之規定，宣告
              沒收之。至於如附表三編號二所示偽造本票上偽
              造之「乙○○」署押二枚，因附著之本票業經宣
              告沒收，不再於主文為重複沒收之諭知，併予說
              明。
據上論斷，應依刑事訴訟法第二百九十九條第一項前段，刑法第
第二百零一條第一項、第二百零五條、第二百十六條、第二百十
條、第二百十二條、第二百十九條、第二百八十四條第一項前段
、第一百八十五條之四、第五十五條、第五十一條第五款、第三
十八條第一項第二款，中華民國九十六年罪犯減刑條例第二條第
一項第三款、第七條、第十條，刑法施行法第一條之一第一項、
第二項前段，判決如主文。
本案經檢察官張友寧到庭執行職務。
中    華    民    國    97    年     6    月    25    日
                      刑事第十六庭  審判長法  官  蔡守訓
                                          法  官  吳俊龍
                                          法  官  徐千惠
上正本證明與原本無異。
如不服本判決，應於判決送達後10日內向本院提出上訴狀（應抄
附繕本）。告訴人或被害人如對於本判決不服者，應具備理由請
求檢察官上訴，其上訴期間之計算係以檢察官收受判決正本之日
期為準。
                                          書記官  翁禎謙
中    華    民    國    97    年    6     月    26    日
附錄本判決論罪科刑法條全文：
中華民國刑法第一百八十五條之四：
駕駛動力交通工具肇事，致人死傷而逃逸者，處六月以上五年以
下有期徒刑。
中華民國刑法第二百零一條：
意圖供行使之用，而偽造、變造公債票、公司股票或其他有價證
券者，處三年以上十年以下有期徒刑，得併科三千元以下罰金。
行使偽造、變造之公債票、公司股票或其他有價證券，或意圖供
行使之用，而收集或交付於人者，處一年以上七年以下有期徒刑
，得併科三千元以下罰金。
中華民國刑法第二百十條：
偽造、變造私文書，足以生損害於公眾或他人者，處五年以下有
期徒刑。
中華民國刑法第二百十二條：
偽造、變造護照、旅券、免許證、特許證及關於品行、能力服務
或其他相類之證書、介紹書，足以生損害於公眾或他人者，處一
年以下有期徒刑、拘役或三百元以下罰金
中華民國刑法第二百十六條：
行使第二百十條至第二百十五條之文書者，依偽造、變造文書或
登載不實事項或使登載不實事項之規定處斷。
中華民國刑法第二百八十四條：
因過失傷害人者，處六月以下有期徒刑、拘役或五百元以下罰金
，致重傷者，處一年以下有期徒刑、拘役或五百元以下罰金。
從事業務之人，因業務上之過失傷害人者，處一年以下有期徒刑
、拘役或一千元以下罰金，致重傷者，處三年以下有期徒刑、拘
役或二千元以下罰金。
附表一：
 ┌──┬───────────────────┬─────┬──┐
 │編號│租借日期                              │租借之車牌│備註│
 │    │                                      │號碼      │（同│
 │    │                                      │          │時行│
 │    │                                      │          │使之│
 │    │                                      │          │部分│
 │    │                                      │          │）  │
 ├──┼───────────────────┼─────┼──┤
 │一  │96年1月25日17時至同月26日18時         │7550—DW  │附表│
 │    │                                      │          │二編│
 │    │                                      │          │號1 │
 │    │                                      │          │    │
 ├──┼───────────────────┼─────┼──┤
 │二  │96年2月9日1時15分至同月10日21 時      │4975—PE  │附表│
 │    │                                      │          │二編│
 │    │                                      │          │號2 │
 ├──┼───────────────────┼─────┼──┤
 │三  │96年3月7日20時20分至同月8日20時20 分  │0050—PB  │附表│
 │    │                                      │          │二編│
 │    │                                      │          │號3 │
 │    │                                      │          │    │
 │    │                                      │          │（有│
 │    │                                      │          │肇事│
 │    │                                      │          │）  │
 ├──┼───────────────────┼─────┼──┤
 │四  │96年1月22日11時至同月23日11時         │1720—PD  │起訴│
 │    │                                      │          │書漏│
 │    │                                      │          │列，│
 │    │                                      │          │經檢│
 │    │                                      │          │察官│
 │    │                                      │          │補充│
 │    │                                      │          ├──┤
 │    │                                      │          │附表│
 │    │                                      │          │二編│
 │    │                                      │          │號4 │
 │    │                                      │          │    │
 │    │                                      │          │附表│
 │    │                                      │          │三編│
 │    │                                      │          │號1 │
 │    │                                      │          │、2 │
 │    │                                      │          │    │
 └──┴───────────────────┴─────┴──┘
附表二：
┌───┬─────┬───────┬────────────────┬────┐
│編  號│ 名   稱  │偽造「乙○○」│ 備                          註 │涉犯法條│
│      │          │之署押枚數    │                                │        │
├───┼─────┼───────┼────────────────┼────┤
│一    │汽車租借合│二枚（含簽名一│偵查卷第七七頁之汽車租借合約書下│刑法第21│
│      │約書（車號│枚、指印一枚）│方承租人簽章欄                  │6、210條│
│      │7550—DW號│              │                                │        │
│      │）        │              │                                │        │
│      │          │              ├────────────────┤        │
│      │          │              │至合約書第一行承租人欄上乙○○之│        │
│      │          │              │署押及指印，僅在識別約定書係由何│        │
│      │          │              │人與車主承租，尚非表示任何本人簽│        │
│      │          │              │名之意思，故無偽造署押或偽造文書│        │
│      │          │              │之問題（最高法院八十五年度臺上字│        │
│      │          │              │第一五四九號判決、八十五年度臺非│        │
│      │          │              │字第一四六號判決、八十六年度臺上│        │
│      │          │              │字第二七八○號判決意旨參照）    │        │
├───┼─────┼───────┼────────────────┤        │
│二    │汽車租借合│三枚（含簽名二│偵查卷第七六頁之汽車租借合約書下│        │
│      │約書（車號│枚、指印一枚）│方承租人簽名、簽章欄            │        │
│      │4975—PE號│              │                                │        │
│      │）        │              │                                │        │
│      │          │              │                                │        │
│      │          │              │                                │        │
├───┼─────┼───────┼────────────────┤        │
│三    │汽車租借合│三枚（含簽名一│偵查卷第七八頁之汽車租借合約書下│        │
│      │約書（車號│枚、指印二枚）│方承租人簽章欄                  │        │
│      │0050—PB號│              │                                │        │
│      │）        │              │                                │        │
│      │          │              │                                │        │
│      │          │              │                                │        │
├───┼─────┼───────┼────────────────┼────┤
│四    │汽車租借合│二枚（含簽名一│偵查卷第四六頁之汽車租借合約書下│起訴書漏│
│      │約書（車號│枚、指印一枚）│方承租人簽章欄                  │列，經蒞│
│      │1720—PD號│              │                                │庭檢察官│
│      │）        │              │                                │補充    │
│      │          │              │                                │        │
│      │          │              │                                │刑法第21│
│      │          │              │                                │6、210條│
├───┴─────┴───────┴────────────────┴────┤
│                      總計十枚                                                │
└───────────────────────────────────────┘
附表三：
┌──┬─────┬─────┬────┬──────┬──────┬────┬───┐
│編號│記載發票人│記載票面金│ 受款人 │  發票日    │ 到期日     │數量    │涉犯法│
│    │          │額（新臺幣│        │            │            │        │條    │
│    │          │）        │        │            │            │        │      │
├──┼─────┼─────┼────┼──────┼──────┼────┼───┤
│一  │ 乙○○   │六萬元    │（未載）│ （未載）   │（未載）    │三枚（含│刑法第│
│    │          │          │        │            │            │簽名一枚│216、2│
│    │          │          │        │（本票格式欠│            │、指印二│10條  │
│    │          │          │        │缺）        │            │枚）    │      │
│    │          │          │        │            │            │        │未完成│
│    │          │          │        │            │            │        │本票  │
├──┼─────┼─────┼────┼──────┼──────┼────┼───┤
│二  │ 陳伯佑   │六萬元    │（未載）│ 96年1月23日│96年1月25日 │三枚（含│刑法第│
│    │          │          │        │            │            │指印貳枚│201條 │
│    │          │          │        │            │            │）      │      │
│    │          │          │        │            │            │        │本票  │
├──┴─────┴─────┴────┴──────┴──────┴────┴───┤
│備註：1.起訴書誤載三張，業經蒞庭檢察官更正為二張 （偵查卷第七九頁）                 │
│      2.編號1未完成之本票，係被告租借如附表一編號四車輛時提出（被告於本院九十七年六 │
│        月十一日審理時之供述）                                                      │
│      3.編號2支票，係被告租借附表一編號四車輛時提出（見票載發票及到期日、被告於本院 │
│        同上日審理時之供述）                                                        │
└──────────────────────────────────────────┘


司法院資訊處製作；財團法人民間司法改革基金會備份。
